臺灣桃園地方法院民事判決　　　　　　　　　　　　九十二年度訴字第一五二○號
　　原　　　告　乙○○
　　訴訟代理人　廖修譽律師
　　被　　　告　丙○○
　　被　　　告　甲○○
　　共　　　同
　　訴訟代理人　邱秀珠律師
右當事人間請求撤銷贈與等事件，經本院於民國九十三年七月七日言詞辯論終結，判
決如左：
    主      文
原告之訴及假執行之聲請均駁回。
訴訟費用由原告負擔。
    事      實
甲、原告方面：
  一、聲明：
    (一)被告丙○○、甲○○以民國九十年七月三日贈與為原因，於九十年八月二日為
      登記，就被告丙○○所有坐落桃園縣龍潭鄉○○○段四方林小段六二九地號面
      積一六三四平方公尺權利範圍五分之一、桃園縣龍潭鄉○○○段四方林小段六
      三０之一地號面積四四七五平方公尺權利範圍五分之一之土地（以下分別簡稱
      系爭六二九地號、六三０之一地號土地，又因以下所述地號多亦坐落上開地段
      ，故分別簡稱為系爭各地號之土地）所為之債權贈與行為及物權移轉登記行為
      應撤銷。
    (二)被告甲○○應將前項不動產所為之移轉登記予以塗銷。
    (三)被告丙○○於被告甲○○將聲明第一項所示之不動產登記塗銷後，應將前開不
      動產移轉登記予原告。
    (四)被告丙○○應將其所有系爭六七九之三地號面積三四七平方公尺權利範圍全部
      之土地移轉登記予原告。
    (五)訴訟費用由被告負擔。
    (六)願供擔保請准宣告假執行。
  二、陳述：
    (一)被告丙○○與原告之間為兄妹關係，被告丙○○前因需款孔急，向原告要求調
      度，雙方遂於七十八年七月十四日就系爭六五二地號土地訂立不動產買賣契約
      書（下稱系爭第一份買賣契約），七十九年三月三日另就同小段六五二之二、
      六五０之一地號土地訂立不動產買賣契約書（下稱系爭第二份買賣契約），約
      定以買賣方式將被告丙○○名下而尚未分產之前述三筆土地出售並移轉登記予
      原告，但約明因丙○○之兄弟五人（不含姊妹）於父親過世後尚未分產，故前
      開三筆土地之登記名義人雖為被告丙○○，然實屬兄弟五人所有，待兄弟將來
      分產後，原告得再任意指定被告丙○○所分得土地中相同面積之土地作為交換
      ，而原告於交付買賣價款後，被告丙○○已將前開面積共計一八四七平方公尺
      之三筆土地移轉登記予原告。
    (二)八十九年間，原告與被告丙○○之母親即訴外人黃陳五妹過世後，被告丙○○
      兄弟已為分產，則依系爭兩份買賣契約之約定，原告已得任意指定被告丙○○
      名下之土地為交換。然原告於九十二年二月過年期間回娘家時，聽聞被告丙○○為躲避原告行使交換土地之權，竟於原告尚未行使權利前即將其名下部分之
      土地無償贈與其子即被告甲○○，嗣經原告查證，發現被告丙○○確實於九十
      年七月間將其名下之系爭六二九及六三０之一地號應有部分各五分之一即面積
      共計一二二一點八平方公尺之兩筆土地無償贈與其子即被告甲○○，然此兩筆
      土地比鄰於原告所有之土地，原告先前即曾告知被告丙○○此係原告於分產後
      欲交換之土地之一，故被告間之前開無償贈與行為，顯係故意損害原告依系爭
      兩份買賣契約可請求交換土地之債權，已害及原告之債權，為此，原告依民法
      第二百四十四條第一項之規定，請求法院撤銷前開被告間之債權贈與行為及物
      權移轉登記行為，並請求被告甲○○應將前述兩筆土地之「贈與」移轉登記予
      以塗銷。
    (三)原告前已委請律師於九十二年八月二十日發函予被告丙○○，表示原告謹指定
      於分產後被告丙○○名下（起訴時登記為甲○○所有）之系爭六二九、六三０
      之一地號各持分五分之一面積共計一二二一點八平方公尺之兩筆土地，及同地
      段系爭六七九之三地號面積三四七平方公尺之土地作為交換之意思，亦即原告
      已指定前述面積合計一五六八點八平方公尺之三筆土地（六二九、六三０之一
      、六七九之三地號），與被告丙○○先前過戶予原告之系爭六五０之一、六五
      二、六五二之二地號面積共計一八四七平方公尺之三筆土地作為交換。詎被告
      丙○○於九十二年八月二十一日接獲上開通知後，竟置之不理，故原告僅得起
      訴請求被告丙○○於被告甲○○將系爭六二九、六三０之一地號土地之「贈與
      」移轉登記塗銷後，應將前開經原告指定之三筆土地均移轉登記予原告，以保
      障原告之合法權利。
    (四)對被告抗辯之陳述：
    1.實際上除原告得對被告丙○○主張交換面積一八四七平方公尺之土地以外，被
      告丙○○於七十九年、八十年間另與訴外人楊明波（胞妹黃秋榮之夫）簽定有
      三百坪土地之買賣契約，亦約明楊明波就被告丙○○分產後取得之土地可選擇
      三百坪（換算後為九九一點七三七平方公尺），以此計算，被告丙○○目前所
      負之換地債務面積共計二八三八點七三七平方公尺（1847平方公尺＋991.737
      平方公尺＝2838.737平方公尺），然被告丙○○名下所餘土地，若扣除贈與其
      子甲○○之部分後，面積僅餘二三０一平方公尺，且多為小坪數、坐落位置極
      差而無用之土地，已不足供原告或其他債權人主張交換。是以原告主張依民法
      第二百四十四條第一項規定撤銷被告間所為無償贈與土地之行為，其性質係主
      張將其財產「回復」，故本件就撤銷贈與部分之請求，應非單純僅屬「給付特
      定物之標的之債權」，並無民法二百四十四條第三項之適用。
    2.原告與被告丙○○簽訂系爭兩份買賣契約時之代書即證人陳美娥，於九十三年
      二月五日庭訊時已證稱：「關於第一份契約，兩造的意思就如同我記載的特約
      事項，當時約定原告所買土地，若將來不歸被告丙○○所有，原告就要把土地
      拿出來，若歸被告丙○○所有，則原告可以任意選擇被告丙○○該地號或其他
      地號的土地，關於第二份契約，當時是約定將來被告丙○○若未分到買賣的土
      地，則原告要把土地拿出來分，而原告可以任意挑選被告丙○○分到土地中建
      地、農地各一五六點０九坪，這是經過雙方的同意而記載。當初是約定被告丙○○不管分到哪份土地，原告都可以選擇被告丙○○分得的土地中建地、農地
      各一五六點０九坪」等語，由此可知，依簽約時雙方當事人對兩份契約之特約
      事項，係約定無論被告丙○○將來分得何地，原告就被告丙○○所有的土地中
      均得任意選擇。且解釋契約應通觀全文，不能任意推解至失真意，如關於同一
      事件前後契約上之文字略有差異之實，實應探就訂約當事人之真意。而依被告
      丙○○前於九十二年九月十九日發予原告訴訟代理人之存證信函中，載明：「
      在買賣當時雙方言定，五兄弟尚未分產，乙○○所持丙○○名下的所有土地權
      狀要保留，等五兄弟分產時要拿出來分」，顯見當初係對原告所購得土地之處
      分權加以限制，而以分產後可為任意指定作為交換條件，否則何以當初過戶時
      原告未能擁有完整之處分權而必須受不能處分之限制？綜觀上述，足認系爭兩
      份買賣契約均係約定原告得就被告丙○○所有的土地中任意選擇交換。
    3.系爭兩份買賣契約中所謂之「分產」，依證人陳美娥證述：「被告丙○○他們
      家有五兄弟，當時因為依規定農地都只登記在一個人名下，就我處理的這兩份
      契約，被告丙○○所賣農地都登記在丙○○一人名下，但當時他們母親還在，
      沒有分產，依客家習俗，父親過世母親還在，就不提這個事情，當時他們雙方
      兄弟姊妹都很孝順，所以沒有講清楚財產是誰的，所以我才需要記名特約事項
      ，當時他們口頭有說等母親不在之後，再來分誰擁有哪塊地」，顯見該分產之
      記載，係指依客家習俗，於父母親過世後方為分配財產而言，由此足證原告所
      稱兩造母親過世後兄弟間即已為分產一情，確屬真實。
    4.實則被告丙○○就父親遺產之分產動作，於父親過世後時有聽聞，即各兄弟就
      個人名下土地可為處分，經查證，被告丙○○於八十六年七月十二日以買賣方
      式將其繼承自父親之六三二之一地號土地移轉登記予胞妹黃秋榮，顯見當時被
      告丙○○即可單獨處分土地，以此足以推認當時即已有分產的事實。被告之胞
      弟即證人黃碧柱雖證稱兄弟尚未分產，惟觀諸其證詞，一方面證稱自己名下的
      土地可以單獨移轉，亦稱其可以將其所有土地單獨為設定抵押借款等語，然另
      一方面又稱兄弟間尚未分產，其所賣出之土地持份將來可以扣除等語，足見其
      證詞顯有矛盾而不足採信。退步言之，於八十八年六月二十三日原告與被告丙○○之母親過世後，就母親的整體財產已有分產的動作，有遺產分割協議書為
      憑，則較後過世之母親之財產既已經分產，足認先過世之父親之財產亦已消滅
      公同共有關係而已為分產。參以被告丙○○並不否認其將自父親繼承而得之財
      產贈與其子甲○○與黃俊銘，亦有將繼承而來之財產出售予其胞妹黃秋榮之行
      為，若非公同共有關係已為終止，何來該單獨處分及讓與之行為？故顯然被告
      丙○○與其兄弟已為分產，應為無疑。且依被告陳報之土地所有人對照表（本
      院卷第四七頁），明顯可見被告兄弟間就繼承自父親而來之土地已可自由買賣
      和贈與，如：上林段八三八地號土地，被告之其他兄弟黃碧柱及黃國柱均已出
      售其等持份予胞妹黃秋榮，又六三二之一地號土地，被告丙○○及證人黃碧柱
      亦均已出售其等持份予胞妹黃秋榮，又六二九、六三Ｏ之一、六五五之一、六
      五五之二地號土地，被告丙○○已為贈與。準此，若非已經分產，其等為何可
      將土地單獨出售或贈與？是以益足證被告兄弟確已分產。
  三、證據：提出不動產買賣契約書二份，系爭六二九、六三０之一、六三二之一、
      六五０之一、六五二、六五二之二、六七九之三、六五五之一地號之土地登記
      謄本各一份，西松郵局存證信函第二一三一號（內容為原告委請律師於九十二
      年八月二十日寄予被告之函文）及該存證信函回執（收受日期為同年八月二十
      一日）各一份，被告丙○○於九十二年九月十九日所寄發之龍潭南龍郵局存證
      信函第一三六號一份，桃園縣大溪地政事務所土地建物異動清冊、民眾閱覽異
      動索引（關於系爭六三二之一地號土地部分）各一份，遺產分割協議書一份，
      楊明波與被告丙○○所訂之買賣契約書二份為證，並請求傳訊證人陳美娥、楊
      明波。
乙、被告方面：
  一、聲明：
    (一)原告之訴及其假執行之聲請均駁回。
    (二)訴訟費用由原告負擔。
    (三)如受不利判決，願供擔保請准免為假執行。
  二、陳述：
    (一)原告與被告丙○○於七十八年七月十四日、七十九年三月三日，分別就系爭六
      五二地號及六五二之二、六五０之一地號之土地先後訂立兩份不動產買賣契約
      書，前者約定於被告丙○○兄弟分產時，原告在約定範圍內有土地交換權（或
      選擇權），後者則未約定原告有該權利。後者契約係約定「本約土地登記名義
      人丙○○，惟其家中兄弟五人尚未分產，雖登記丙○○名下，實屬其兄弟五人
      所有。丙○○出售本約土地二筆與乙○○係私人行為，他日兄弟分家倘丙○○
      分產後，上述地號土地非屬丙○○時，乙○○需無條件將此號土地移轉予其他
      兄弟，丙○○所分到之土地倘為建地與農地時，由乙○○各分得建地一五六點
      ０九坪，農地一五六點０九坪」，亦即被告丙○○兄弟分產後，如六五二之二
      、六五０之一地號土地非分歸被告丙○○時，原告得分建地一五六點０九坪、
      農地一五六點０九坪，但土地位置指定權仍屬被告丙○○，是以原告自不得主
      張系爭兩份買賣契約均有約定於兄弟分產之後原告得任意指定被告丙○○名下
      土地交換。再者，證人陳美娥係證稱：「我也不記得第二份為何沒有記載原告
      可挑選土地，當時我只是按照雙方的意思記載特約事項，當時雙方是否有約定
      原告可挑選土地，我真的不記得了」等語，亦即證人陳美娥已當庭更正其原所
      陳稱：原告就第二份契約亦有土地交換權（或選擇權）及「這是經過雙方的同
      意而記載」（事實上無記載）等錯誤之陳述，自不得再以原錯誤之述作為判斷
      之依據，從而證人陳美娥之證詞並不足以對原告作有利之認定。準此，原告僅
      有於被告丙○○兄弟分產後，在系爭第一份買賣契約之約定範圍內，有指定土
      地交換其前向被告丙○○購得之面積八一五平方公尺（六五二地號）土地之權
      利，而非如原告主張所謂於兄弟分產後，有指定交換三筆土地面積共計一八四
      七平方公尺之權利。
    (二)被告丙○○兄弟尚未分產，故原告得請求交換土地之停止條件未成就。
    1.依第一份買賣契約之約定，原告得指定土地交換其所有六五二地號面積八一五
      平方公尺土地之權利，係以被告丙○○之兄弟分產為前提要件，即「被告丙○○之兄弟分產」係原告取得或行使土地交換權之停止條件。
    2.原告與被告丙○○之父親黃螢隆於六十三年五月二十四日去世，依當時之習俗
      ，女兒不分遺產，因而黃螢隆之遺產均由被告丙○○與其兄弟黃碧柱、黃華柱
      、黃國柱、黃瑞柱等五人繼承，並於六十四年間辦理分別共有各五分之一之繼
      承登記完畢；又因被告丙○○為長子，黃螢隆生前曾以被告丙○○名義購買系
      爭六五二、六五二之二、六五０之一地號土地，然上開土地實質上仍為被告丙○○五兄弟共有。按解釋契約，應探究當事人之真意，依系爭兩份買賣契約之
      內容，可知雙方均認為各該土地登記為被告丙○○名下、或其與兄弟各應有部
      分五分之一者，仍屬被告丙○○與兄弟所共有，尚未分產，亦即依當事人之真
      意，所謂「分產」係指將土地辦理分割（包括合併分割）之意，蓋如謂登記為
      分別共有或單獨所有即屬「分產」，則系爭兩份買賣契約應無記載「本約土地
      登記名義人丙○○，惟其家中兄弟五人尚未分產，雖登記丙○○名下，實屬其
      兄弟五人所有，丙○○出售本約土地二筆與乙○○係私人行為」等語之理。
    3.八十八年間原告與被告丙○○之母親黃陳五妹去世後，原告及被告丙○○與其
      他兄弟姊妹共九人就黃陳五妹所遺系爭六七九地號土地繼承並達成分割共有物
      協議，原告及其他姊妹亦因繼承及共有物分割而取得該土地（其中有部分兄弟
      將分割取得之土地出售予原告）。惟此係就原告及被告丙○○之「母親」之遺
      產所為分產及繼承登記，之後並協議分割共有物，與系爭兩份買賣契約上所謂
      之兄弟分產係就原告與被告丙○○之「父親」之遺產為分割，自有不同。
    4.原告所提出被告丙○○與楊明波簽訂之三百坪土地買賣契約，已經雙方合意解
      除，證人楊明波已到庭證述：已提議以（互助會）會錢抵土地等語，而被告業
      已同意，故該買賣契約早已經合意解除。
    5.被告丙○○將部分土地贈與而移轉予被告甲○○，實係因被告丙○○家屬恐其
      日後將祖產敗光，乃要求移轉部分土地予其子甲○○、黃俊銘，但已與甲○○
      、黃俊銘言明如日後被告丙○○之兄弟分產時，各該土地仍須提出參與分產，
      故此舉事實上並不侵害原告就系爭第一份買賣契約行使土地交換之債權，故原
      告主張依民法第二百四十四條第一項規定撤銷被告間之無償贈與行為，顯有未
      洽。況且，依同條第三項之規定，若「僅有害於以給付特定物為標的之債權者
      ，不適用前二項之規定」，本件原告之請求權乃以給付特定物為標的之債權，
      本不得依前述民法第二百四十四條第一項規定請求撤銷被告間之無償贈與行為
      。
    (三)縱使被告丙○○兄弟日後分產，屆時原告亦不得請求被告丙○○將系爭六七九
      之三地號土地移轉登記予原告：
      系爭六七九之三地號土地係自六七九地號分割而來，而前述六七九地號土地，
      原係原告及被告丙○○之母親黃陳五妹所有，黃陳五妹於八十八年六月二十三
      日去世後，由原告、被告丙○○及其他兄弟姊妹繼承取得，其後於九十年間辦
      理共有物分割，該土地因而分割成六七九、六七九之一、六七九之二、六七九
      之三、六七九之四、六七九之五、六七九之六、六七九之七地號等共八筆土地
      ，其中被告丙○○分得六七九之三地號土地。換言之，前開六七九地號土地或
      其後於九十年間分割出之六七九之三地號土地，在原告與被告丙○○於七十八
      年、七十九年間訂定兩份買賣契約書時，均非被告丙○○所有或與他人共有之
      土地，從而依系爭第一份買賣契約所載，原告在某種特定條件下，得行使土地
      交換權（或選擇權）之標的，自不包括非屬被告丙○○所有或被告丙○○日後
      取得之非繼承自其父之土地。是以原告請求被告丙○○移轉其後繼承自其母之
      系爭六七九之三地號土地，顯與契約之約定不符。
  三、證據：提出不動產買賣契約書二份，訂立不動產買賣契約書前後土地所有人對
      照表一份，舊土地登記謄本共十二份，目前之土地登記謄本共十九份為證，並
      請求傳訊證人黃碧柱、黃國柱。
    理      由
一、原告主張：被告丙○○與原告之間為兄妹關係，被告丙○○前因向原告借款，雙
    方遂於七十八年七月十四日、七十九年三月三日，分別就被告丙○○名下之系爭
    六五二、六五二之二、六五０之一地號等三筆土地先後簽訂兩份買賣契約，約定
    被告丙○○將其名下惟尚未分產之前述三筆土地出售並移轉登記予原告，但約明
    因丙○○之兄弟五人（不含姊妹）於父親過世後尚未分產，故前開三筆土地之登
    記名義人雖為被告丙○○，然實屬兄弟五人所有，待兄弟將來分產後，原告得再
    任意指定被告丙○○所分得土地中相同面積之土地作為交換，嗣後原告已交付買
    賣價款，被告丙○○亦已將前開面積共計一八四七平方公尺之三筆土地移轉登記
    予原告。嗣於八十九年間，原告與被告丙○○之母親即訴外人黃陳五妹過世後，
    被告丙○○兄弟已為分產，則依約原告已得任意指定被告丙○○名下之土地為交
    換，然被告丙○○為躲避原告行使交換土地之權，竟在原告尚未行使權利前，即
    於九十年七月間將其名下系爭六二九及六三０之一地號應有部分各五分之一即面
    積共計一二二一點八平方公尺之兩筆土地無償贈與其子即被告甲○○（原告係於
    九十二年二月間始悉上情），然原告先前即曾告知被告丙○○此兩筆土地係原告
    於分產後欲交換之土地之一，故被告間前開無償贈與行為，顯係故意損害原告依
    系爭兩份買賣契約可請求交換土地之債權，已害及原告之債權，爰依民法第二百
    四十四條第一項之規定，請求法院撤銷前開被告間之債權贈與行為及物權移轉登
    記行為，並請求被告甲○○應將前述兩筆土地之「贈與」移轉登記予以塗銷。再
    者，原告前已委請律師另於九十二年八月二十日發函予被告丙○○，表示原告已
    指定於分產後被告丙○○名下（起訴時登記為甲○○所有）之系爭六二九、六三
    ０之一地號各持分五分之一之兩筆土地，及同地段系爭六七九之三地號之土地作
    為交換之意思（上開土地面積合計一五六八點八平方公尺），與被告丙○○先前
    過戶予原告之系爭六五０之一、六五二、六五二之二地號面積共計一八四七平方
    公尺之三筆土地作為交換。詎被告丙○○於九十二年八月二十一日接獲上開通知
    後，竟置之不理，故原告僅得起訴請求被告丙○○於被告甲○○將系爭六二九、
    六三０之一地號土地之「贈與」移轉登記塗銷後，應將前開經原告指定之三筆土
    地均移轉登記予原告，以保障原告之合法權利等語。
二、被告則以：被告丙○○與原告固於七十八年七月十四日、七十九年三月三日，分
    別就系爭六五二地號（第一份契約）及六五二之二、六五０之一地號（第二份契
    約）之土地先後訂立兩份買賣契約，惟僅在第一份買賣契約中約定於被告丙○○
    之兄弟分產時，原告在約定範圍內有土地交換權（或選擇權），就第二份買賣契
    約，則僅約定於被告丙○○之兄弟分產後，如六五二之二、六五０之一地號土地
    非分歸被告丙○○時，原告可分得建地、農地各一五六點０九坪，但土地位置之
    指定權仍屬被告丙○○，是以原告自不得主張系爭兩份買賣契約均有約定於兄弟
    分產之後原告得任意指定被告丙○○名下土地交換。況且，依系爭第一份買賣契
    約之內容，「被告丙○○之兄弟分產」係原告得行使土地交換權之停止條件，亦
    即原告得指定被告丙○○名下土地交換面積八一五平方公尺土地之權利，係以被
    告丙○○之兄弟分產為前提要件，惟被告丙○○之兄弟迄未分產，故原告尚不得
    主張行使選擇權。而被告丙○○將部分土地贈與被告甲○○，乃因被告丙○○家
    屬恐其日後將祖產敗光始為前開舉動，但已與甲○○言明日後被告丙○○之兄弟
    分產時，各該土地仍須提出參與分產，故被告間之無償贈與行為實際上並不侵害
    原告之債權，故原告主張依民法第二百四十四條第一項規定撤銷被告間之無償贈
    與行為，顯有未洽，且依同條第三項之規定，若「僅有害於以給付特定物為標的
    之債權者，不適用前二項之規定」，本件原告之請求權乃以給付特定物為標的之
    債權，本不得依前述民法第二百四十四條第一項規定請求撤銷被告間之無償贈與
    行為。再者，原告與被告丙○○簽訂系爭兩份買賣契約時，因其等之母親黃陳五
    妹尚在人世，故契約內容所指之「分產」乃指被告丙○○與其兄弟就繼承自父親
    之土地所為之分產，是以原告依系爭第一份買賣契約得於特定條件下行使土地交
    換權（或選擇權）之標的，自不包括被告丙○○日後自母親繼承而得之土地，從
    而原告另主張行使土地交換權而請求被告丙○○移轉其繼承自母親之系爭六七九
    之三地號土地，顯無理由等語，資為抗辯。
三、被告丙○○與原告為兄妹關係，雙方前於七十八年七月十四日就被告丙○○名下
    之系爭六五二地號土地，及於七十九年三月三日，另就被告丙○○名下之系爭六
    五二之二、六五０之一地號土地，先後簽訂兩份買賣契約，約定被告丙○○將其
    名下之前述三筆土地出售並移轉登記予原告，但約明因被告丙○○之兄弟五人（
    不含姊妹）於父親黃螢隆過世後尚未分產，故前開三筆土地之登記名義人雖為被
    告丙○○，然實屬其兄弟五人所共有，而就系爭第一份買賣契約，雙方並約明：
    待將來兄弟分產後，原告得任意指定被告丙○○所分得土地中相同面積之土地作
    為交換，至於系爭第二份買賣契約中，則記載「他日兄弟分家，倘丙○○分產後
    ，上述地號（指系爭六五二之二、六五０之一地號）土地非屬丙○○時，乙○○
    需無條件將此號土地移轉予其他兄弟，丙○○所分到之土地倘為建地與農地時，
    由乙○○各分得建地一五六點０九坪，農地一五六點０九坪」等語，嗣於簽訂系
    爭兩份買賣契約後，原告已分別付清兩筆買賣之買賣價金，被告丙○○亦已將買
    賣契約標的之三筆土地均移轉登記予原告。其後被告丙○○於九十年八月二日將
    其名下之系爭六二九、六三０之一地號土地、應有部分均為五分之一之權利無償
    贈與其子即被告甲○○，並已為移轉登記；又被告丙○○與原告之母親黃陳五妹
    於八十八年間過世後，其遺產業經協議分割，其中系爭六七九地號之土地，並經
    協議後由原告、被告丙○○及其他兄弟姊妹分別單獨取得該土地之所有權（該地
    號業經分割為八個地號）之事實，為兩造所不爭執，並有系爭兩份買賣契約、（
    黃陳五妹）遺產分割協議書一份及前述各該地號土地之土地登記謄本各一份附卷
    為憑，足信為真實。
四、觀諸系爭兩份買賣契約之內容，均係以被告丙○○名下而尚未分產之土地作為買
    賣及移轉登記之標的，並均約定待將來被告丙○○之兄弟分產後，前開土地之所
    有權將可能再作變動，惟因其中第一份買賣契約於「第十四條：其他約定事項」
    中明定：「他日兄弟分家，倘丙○○分產後上述地號土地（指系爭六五二地號，
    面積零點零八一五公頃）非屬丙○○時，乙○○需無條件將上述地號土地移轉予
    其他兄弟，丙○○所分到之土地，須任由乙○○挑選零點零八一五公頃，不得有
    其他要求，倘丙○○分得此地號土地及其他土地時，乙○○亦可要求將此土地換
    其他地號土地，丙○○不得反對，亦不得要求任何補償」等語，亦即待被告丙○○兄弟分產後，原告可就被告丙○○所分得之任何地號土地，在原買賣標的之土
    地面積範圍內選擇後作為交換；至系爭第二份買賣契約，因未為相同內容之記載
    ，致兩造就原告得否享有同前之土地選擇權一節，互有爭執。經查，系爭第二份
    買賣契約於「第十四條：其他約定事項」係記載：「他日兄弟分家，倘丙○○分
    產後，上述地號土地（指系爭六五二之二、六五０之一地號土地，面積共計三一
    二點一八坪）非屬丙○○時，乙○○需無條件將此號土地移轉予其他兄弟，丙○○所分到之土地倘為建地與農地時，由乙○○各分得建地一五六點０九坪，農地
    一五六點０九坪」等語，按「契約應以當事人立約當時之真意為準，而真意何在
    ，又應以過去事實及其他一切證據資料為斷定之標準，不能拘泥文字致失真意」
    （參照最高法院十九年上字第四五三號判例），觀諸本件兩份買賣契約書之格式
    及前述「其他約定事項」之約定內容用語，均大致相同，參以於雙方先後兩次簽
    約時均擔任代書之證人陳美娥結證稱：當初原告與被告丙○○與我都很熟，簽約
    時大家都很樂意，因為被告丙○○需要錢，原告便向被告丙○○買地，然後給他
    錢，當時他們的母親還在，兄弟姊妹之間感情很好，雙方有提到兄弟內部還沒有
    分家，第一份契約之特約事項，是我依照雙方之意思而記載，當時約定原告所買
    土地，若將來不歸被告丙○○所有，原告就要把土地拿出來，若歸被告丙○○所
    有，則原告可以任意選擇被告丙○○該地號或其他地號的土地，當時他們的感情
    很好，他們如此約定，我只是依照他們的意思記載下來。關於第二份契約，我也
    是依照雙方當時的意思記載，當時是約定將來被告丙○○若未分到買賣的土地（
    共三一二點一八坪），則原告要把土地拿出來分，而原告可以任意挑選被告丙○○分到的土地中建地、農地各一五六點零九坪，這是經過雙方的同意而記載，當
    初是約定被告丙○○不管分到哪份土地，原告都可以選擇被告丙○○分得的土地
    中建地、農地各一五六點零九坪，雙方於簽訂系爭第二份契約時也都很樂意，並
    未提到第一份契約有何問題等語（見本院九十三年二月五日言詞辯論筆錄，本院
    卷第一七二至一七七頁），按證人陳美娥與兩造均無仇怨，就本件訴訟亦無利害
    關係，衡情自無甘冒偽證罪責故為不實陳述之理，從而其前開證詞應堪採信，準
    此，推求當事人訂約時之真意，應認原告與被告丙○○就系爭兩份買賣契約第十
    四條之「其他約定事項」內容應作相同之解釋，亦即原告於日後被告丙○○之兄
    弟分產後，就第二份買賣契約標的之土地面積三一二點一八坪，仍有選擇被告丙○○所分得土地中之建地、農地各一五六點０九坪之權，合先敘明。
五、再者，民法第九十九條第一項明定：「附停止條件之法律行為，於條件成就時，
    發生效力」，則如前所述，應認原告欲就被告丙○○名下其他土地行使選擇權之
    法律行為，乃以「被告丙○○之兄弟業已分產」作為停止條件，此亦為兩造所不
    爭執（見本院九十三年七月七日之言詞辯論筆錄），合先敘明。而原告復主張：
    被告丙○○之兄弟業已分產，故依照系爭兩份買賣契約，原告已得任意指定被告
    丙○○名下土地與前所購買之三筆土地作為交換，並以本訴訴之聲明作為其行使
    選擇權之內容一節，則為被告否認，並以前詞置辯。是以本件首要爭點厥為：被
    告丙○○之兄弟是否業已分產？茲論述如下：
  (一)按當事人主張有利於己之事實者，就其事實有舉證之責任；又主張法律關係存在
    之當事人，須就該法律關係發生所須具備之特別要件，負舉證之責任，以上有民
    事訴訟法第二百七十七條前段及最高法院四十八年台上字第八八七號判例可資參
    照，合先敘明。
  (二)系爭兩份契約所謂之「分產」，依契約「其他約明事項」內容以觀，應指被告丙○○之五兄弟就其等父親黃螢隆之遺產達成分割共有物之協議、或經法院裁判分
    割之情形，亦即兄弟間就父親遺產之權利應為明確之分割，將各人權利範圍予以
    特定、明確劃分之謂。原告雖主張：被告丙○○之兄弟於母親過世時，即就父、
    母親之遺產均為分產一節，惟依其提出之遺產分割協議書（本院卷第一三八頁）
    ，僅記載關於母親遺產之分割情形，尚不足以證明被告丙○○之兄弟就父親之遺
    產亦已為分產，是原告此部分主張尚難憑採。
  (三)證人黃碧柱證稱：我是原告的哥哥，被告丙○○的弟弟，在母親過世後，我們兄
    弟姊妹有就母親的財產分產，但就父親的財產，從父親過世到現在都還沒有分。
    當初我母親過世前，她說她的財產要連姊妹部分一起分財產，所以她過世後，她
    的遺產也有分給姊妹，父親的遺產部分，我母親則沒有說，在母親過世之後，我
    們兄弟本來要把父親的遺產分一分，有做分產的明細表，但是最後每個人分不平
    均，所以沒有完成分產，目前還擺著沒有處理。目前我名下並沒有我父親的遺產
    ，當初我父親生前所買的土地是登記在我哥哥即被告丙○○名下，父親的祖產部
    分則於父親過世後已辦理遺產登記而登記在各個兄弟名下，兄弟五人各登記五分
    之一，目前還沒有分產，等將來分產，被告丙○○還是必須把他名下土地拿出來
    給兄弟分，至於我們兄弟名下的祖產部分，將來分產時，也是要拿出來分等語（
    見本院九十三年三月十日言詞辯論筆錄），以上核與被告抗辯：被告丙○○兄弟
    間尚未分產等語相符，從而，被告之前開抗辯尚非無據。至證人黃碧柱雖另證稱
    ：龍潭鄉○○段八三八地號及系爭六三二之一地號土地均係自父親繼承而來，已
    為遺產繼承登記而登記在我名下，我已將前開土地出售予妹妹黃秋榮，但只是出
    售持份，將來兄弟分產時，我只要將已出售之持份扣除、少分一點即可等語，而
    按，各共有人本得自由處分其應有部分，證人黃碧柱之上開行為僅係處分其應有
    部分之行為，尚非處分共有物之行為，是以尚無從據此認定被告丙○○兄弟間業
    已分產之情。
  (四)原告雖主張：被告丙○○兄弟間業已分產等語，然無法指明其等兄弟間之分產情
    形究竟為何，此外，復無法舉證「被告丙○○兄弟間業已分產」此項對其有利之
    積極事實，是以原告之此部分主張自難採信為真，應認被告抗辯稱：兄弟間尚未
    分產一情，堪予採信。
六、如前所述，原告欲就被告丙○○名下其他土地行使選擇權之法律行為，乃以「被
    告丙○○之兄弟業已分產」作為停止條件，而依前開論述，被告丙○○兄弟間既
    未分產，則原告就被告丙○○名下土地之選擇權根本尚未發生，則其目前對於將
    來可得行使之前開選擇權，至多僅屬於期待權，尚非屬真正之債權，從而原告主
    張：被告丙○○於九十年八月二日將其名下之系爭六二九、六三０之一地號土地
    、應有部分均為五分之一之權利無償贈與其子即被告甲○○，並為移轉登記之行
    為，有害於其上開土地選擇債權，而請求依民法第二百四十四條第一項規定予以
    撤銷後塗銷移轉登記，自屬無據；再者，原告之土地選擇權既尚未發生，則其併
    以本訴行使其上開選擇債權，而請求被告丙○○應將系爭土地六二九、六三０之
    一、六七九之三地號土地交換而移轉登記予原告一節，亦屬無據。綜上，本件原
    告之訴均為無理由，應予駁回。至其假執行之聲請，因訴之駁回而失所附麗，應
    併予駁回。
七、據上論結，原告之訴為無理由，依民事訴訟法第七十八條，判決如主文。
中　　　華　　　民　　　國　　九十三　　年　　　七　　　月　　  三十　　日
                                        臺灣桃園地方法院民事第三庭
~B法　　　官　周玉
右為正本係照原本作成
如對本判決上訴須於判決送達後二十日內向本院提出上訴狀
中　　　華　　　民　　　國　　九十三　　年　　　七　　　月　　  三十　　日
~B書　記　官　張簡純靜
